【裁判字號】    99,重訴,47
【裁判日期】    990622
【裁判案由】    拆屋還地
【裁判全文】
臺灣高雄地方法院民事判決              99年度重訴字第47號
原      告  乙○○
            丙○○
共      同
訴訟代理人  梁智豪律師
複 代理 人  吳忠諺律師
被      告  甲○○
訴訟代理人  羅鼎城律師
上列當事人間請求拆屋還地事件，經本院於民國99年6 月7 日言
詞辯論終結，判決如下：
    主  文
原告之訴及假執行之聲請均駁回。
訴訟費用由原告負擔。
    事  實  及  理  由
一、原告主張：
  (一)坐落高雄市○○區○○段743 地號土地（下稱系爭甲土地）
    為原告乙○○所有；同段746 、748 地號土地（下稱系爭乙
    土地）為原告乙○○、丙○○共有，應有部分各1/2 ；同段
    749 地號土地（下稱系爭丙土地，系爭甲、乙土地合稱系爭
    土地）則為原告與中華民國共有，原告應有部分合計738/20
    000 。兩造於民國81年2 月15日簽訂房屋租賃契約，由被告
    承租原告所有坐落系爭土地上門牌號碼高雄市○○○路123
    號平房一幢（下稱系爭舊建物），租期1 年、每月租金新台
    幣（下同）55,000元，繼於82年、83年及84年，續訂租賃契
    約，租期均為1 年。嗣於84年8 月10日租賃關係存續期間，
    系爭舊建物因失火而全部滅失，兩造間租賃契約已因系爭舊
    建物滅失而消滅。詎被告未經同意，擅自在原址即系爭土地
    上，興建未保存登記建物1 棟、門牌號碼仍沿用高雄市○○
    ○路123 號（下稱系爭新建物），分別無權占用系爭土地如
    附圖所示A 部分面積52平方公尺、B 部分面積91平方公尺、
    C 部分面積24平方公尺、D 部分24平方公尺，計191 平方公
    尺。為此，爰依民法第767 條、第821 條規定，提起本件訴
    訟。
  (二)並聲明：(1)被告應將系爭甲土地上，如附圖所示A 部分、面
    積52平方公尺之建物拆除，將該部分占用之土地返還原告乙
    ○○。(2)被告應將系爭乙土地上，如附圖所示B 部分、面積
    91平方公尺、C 部分面積24平方公尺之建物拆除，將該部分
    占用之土地返還原告乙○○、丙○○。(3)被告應將系爭丙土
    地上，如附圖所示D 部分、面積24平方公尺之建物拆除，將
    該部分占用之土地返還原告及全體共有人。(4)均願供擔保請
    准宣告假執行。
二、被告則以：
  (一)系爭舊建物雖於84年8 月10日失火滅失，由被告出資在原地
    興建系爭新建物；惟承作系爭新建物之建商，係原告代為尋
    覓，且原告仍繼續收取租金（自82年間起每月租金為60,000
    元）迄今，是被告係經原告同意繼續使用系爭土地，兩造間
    有不定期租賃關係存在，被告並非無權占用系爭土地。
  (二)並聲明：(1)原告之訴駁回。(2)如受不利之判決，願供擔保請
    准宣告免為假執行。
三、兩造不爭之事項及簡化之爭點為：
  (一)兩造不爭執事項：
  1.系爭甲土地為原告乙○○所有，系爭乙土地為原告乙○○、
    丙○○共有、應有部分各1/2 ，系爭丙土地則為原告與中華
    民國共有，原告應有部分合計738/20000。
  2.兩造於81年2 月15日簽訂房屋租賃契約，由被告承租系爭土
    地上之系爭舊建物。嗣於84年8 月10日租賃關係存續期間，
    系爭舊建物因失火而全部滅失。
  3.被告於系爭舊建物失火滅失後，於84年10月間，在原址興建
    系爭新建物，占用系爭土地如附圖所示A 部分面積52平方公
    尺、B 部分面積91平方公尺、C 部分面積24平方公尺、D 部
    分24平方公尺，計191 平方公尺。
  4.兩造就系爭新建物並無訂立租賃契約書面，而由被告每月交
    付60,000元款項予原告。
  (二)兩造爭執事項：
  1.兩造間就系爭新建物占有使用系爭土地，是否成立不定期租
    賃契約？
  2.原告請求被告拆屋還地，有無理由？
四、前揭不爭執事項，業據原告提出系爭土地登記謄本1 份、地
    籍圖謄本1 紙、房屋租賃契約書3 份（本院審卷第8 至28頁
    ）、系爭新建物照片2 張（本院審卷第67頁）等為證，並有
    高雄市政府消防局99年1 月7 日高市消防調第0980025201號
    函暨所附系爭舊建物火災資料1 份（本院審卷第43至59頁）
    ，且經本院會同高雄市政府地政處三民地政事務所人員到場
    勘測屬實，製有勘驗筆錄及土地複丈成果圖（本院審卷第74
    至79頁、第80、81頁）等附卷可稽，固堪認為真實。茲就兩
    造之爭點，析述本院得心證之理由如下：
  (一)兩造間就系爭新建物占有使用系爭土地，是否成立不定期租
    賃契約？
  1.按「所謂默示之意思表示，係指依表意人之舉動或其他情事
    ，足以間接推知其效果意思者而言，若單純之沉默，則除有
    特別情事，依社會觀念可認為一定意思表示者外，不得謂為
    默示之意思表示」，最高法院29年上字第762 號判例意旨參
    照。
  2.查，系爭舊建物於84年8 月10日，因失火而全部滅失，已如
    前述，是兩造間就系爭舊建物租賃契約，因標的物不存在而
    消滅。次查，原告陳稱：系爭舊建物滅失後，每月均自被告
    處收取60,000元款項，直至本件起訴時即98年10月或11月止
    ；當時伊等有口頭拒絕出租，但被告已在系爭土地上興建系
    爭新建物，在無可奈何情形下，只好收取被告使用系爭土地
    之對價。又伊等係居住在系爭土地旁，被告興建系爭新建物
    時，伊等知情，所以當時就口頭告知不再續租（見本院審卷
    第102 、103 頁）等語，並有被告提出之給付租金支票影本
    1 份（見本院審卷第114 至117 頁）可按；是原告於系爭舊
    建物滅失後，仍持續向被告收取原租約所定每月60,000元租
    金款項。至原告雖主張於系爭新建物興建時，以口頭表示反
    對之意思；然此為被告所否認，且原告亦未能舉證證據確有
    為反對之表示，以實其說；是原告主張已為反對意思之表示
    云云，難以採信。準上而論，於系爭舊建物租賃契約消滅後
    ，原告明知被告在系爭土地上興建系爭新建物，不僅對被告
    使用系爭土地未加異議、反對之表示，且每月向被告收取使
    用系爭土地對價60,000元款項，長達14年之久；揆諸前揭說
    明，原告至少已為默示之意思表示，將系爭土地出租予被告
    ，即兩造就系爭土地另成立基地租賃之不定期租賃契約。從
    而，被告主張兩造間有不定期租賃關係存在，非無權占用系
    爭土地等語，即屬有據。
  (二)兩造間就系爭土地存有不定期限租賃關係，已如前述；是被
    告自屬有權占有使用系爭土地。從而，原告本於民法第767
    條規定，請求被告應將系爭土地上系爭新建物拆除，並將該
    佔用部分土地交還原告，即屬無據。
五、綜上所述，原告依民法第767 條、第821 條規定，請求(1)被
    告應將系爭甲土地上，如附圖所示A 部分、面積52平方公尺
    之建物拆除，將該部分占用之土地返還原告乙○○。(2)被告
    應將系爭乙土地上，如附圖所示B 部分、面積91平方公尺、
    C 部分面積24平方公尺之建物拆除，將該部分占用之土地返
    還原告乙○○、丙○○。(3)被告應將系爭丙土地上，如附圖
    所示D 部分、面積24平方公尺之建物拆除，將該部分占用之
    土地返還原告及全體共有人。為無理由，應予駁回。又原告
    之訴既經駁回，則其假執行之聲請亦失所附麗，應併予駁回
    。
六、本件事證已臻明確，兩造其餘攻擊防禦方法，核與判決結果
    無影響，爰不逐一論述，併此敘明。
七、據上論結，本件原告之訴為無理由，依民事訴訟法第78條、
    第85條第1項，判決如主文。
中    華    民    國    99    年    6    月    22    日
                  民事第五庭  法  官  洪榮家
正本係照原本作成。
如不服本判決，應於送達後20日內，向本院提出上訴狀並表明上
訴理由，如於本判決宣示後送達前提起上訴者，應於判決送達後
10日內補提上訴理由書（須附繕本）。
中    華    民    國    99    年    6    月    22    日
                              書記官  胡美儀

司法院資訊處製作；財團法人民間司法改革基金會備份。
